【裁判字號】    96,法,137
【裁判日期】    970107
【裁判案由】    變更章程
【裁判全文】
臺灣臺北地方法院民事裁定               96年度法字第137號
聲  請  人  柯文福即財團法人海華文教基金會董事長
上列聲請人聲請變更財團法人海華文教基金會捐助暨組織章程，
本院裁定如下：
    主  文
財團法人海華文教基金會捐助暨組織章程准予補充變更如附表對
照表所示。
其餘聲請駁回。
聲請程序費用新臺幣壹仟元由聲請人負擔。
    理  由
一、按財團之組織及其管理方法，由捐助人以捐助章程或遺囑定
    之。捐助章程或遺囑所定之組織不完全，或重要之管理方法
    不具備者，法院得因主管機關、檢察官或利害關係人之聲請
    ，為必要之處分；又為維持財團之目的或保存其財產，法院
    得因捐助人、董事、主管機關、檢察官或利害關係人之聲請
    ，變更其組織。民法第62條、第63條定有明文。次按，法人
    以事務所之新設、遷移或廢止，其他登記事項之變更，而為
    登記或為登記之更正及註銷者，由董事聲請之。又法人變更
    登記聲請書，應記載原已登記之事項，變更登記之內容及決
    定變更登記之程序與日期，附具非訟事件法第八十五條第二
    項所定之文件，並於聲請書內載明其名稱及件數，非訟事件
    法第85條、法人及夫妻財產制契約登記規則第22條亦分別訂
    有明文。是財團法人聲請法院裁定准予變更章程者，以民法
    第62條、第63條所訂事項為限，至不屬於前述事項之變更，
    即應依非訟事件法第85條、法人及夫妻財產制契約登記規則
    第22條等規定，於取得目的事業主管機關之許可或核准後，
    逕向該法人事務所所在地之地方法院登記處聲請變更登記，
    無庸法院裁定，合先敘明。
二、本件聲請意旨略以：聲請人為財團法人海華文教基金會董事
    長，該財團法人經報教育部於80年8月15日以台（80）字第
    42925號設立許可有案，並經本院登記處核准發給法人登記
    書在案。嗣因變更登記，並經本院登記處於95年7月7日核准
    （登記簿第65冊、第9頁第1608號）。因自96年2月1日起主
    管機關由教育部移轉為僑務委員會，該會訂定之「僑務財團
    法人設立許可及監督要點」，希由聲請人配合修訂組織章程
    ，並因現行制度並無監察人監督機制、且董事改選幅度甚低
    ，遂增訂增設監察人，並由捐助機關指派董事、監察人、董
    事長、執行長之規定，強化活絡基金會之組織及功能，並經
    第4屆第12次董事會決議，補充變更如附件對照表所示。為
    此，依民法第62條、第63條規定，請求裁定准為必要之處分
    或變更云云。
三、經本院審查該修正條文對照表及僑務財團法人設立許可及監
    督要點，其結果如下：
  (一)修正條文第1條部分：該條文係將其設立依據由「教育部主
    管教育事業財團法人設立許可及監督準則」修正為「僑務委
    員會財團法人設立許可及監督要點」，併增列「本會自九十
    六年二月一日起主管機關為僑務委員會」之明文。經查：
  (1)關於「教育部主管教育事業財團法人設立許可及監督準則」
    修正為「僑務委員會財團法人設立許可及監督要點」部分：
    財團法人海華文教基金會之主管機關本係教育部，並依教育
    部頒行之規定組織之，嗣經變更主管機關為僑務委員會，則
    該財團法人海華文教基金會之組織依據，即有變更之必要，
    此等變更，應屬「維持財團之目」所為，核與民法第63條之
    規定相符，且無悖於捐助意旨及法令強制禁止規定，自應准
    許。
  (2)增列「本會自九十六年二月一日起主管機關為僑務委員會」
    之部分：該部分之增訂，本與民法第62條、第63條所訂「組
    織不完全」或「重要之管理方法不具備」、「維持財團之目
    的或保存其財產」之情形無關，且亦非僑務財團法人設立許
    可及監督要點第6條所要求之章程應載明之事項。且該等規
    定之增列，亦無礙於財團法人海華文教基金會之存續及捐助
    目的，是該部分之變更，不應准許。
  (二)修正條文第3條、第4條、第5條、第10條第1項第1款、第4款
    、第16條、第18條部份：經查，該部分條文僅係將原有數字
    書寫方式更改，或將「如左」、改為「如下」；此外，第10
    條第1項第1款後段「並應經過法院為必要處分」修正為「並
    應聲請法院為必要之處分」，及第10條第1項第4款將「法人
    擬解散之擬議」修訂為「本會擬解散之擬議」，僅係用語之
    變更。而前揭變更均與原章程之原有文意相同，且均與民法
    第62條、第63條所訂「組織不完全」或「重要之管理方法不
    具備」、「維持財團之目的或保存其財產」之情形不合。是
    此等聲請人請求本院裁定變更該等條文，不應准許。
  (三)修正後條文第10條第1項本文部分：
    第10條第1項本文部分，係將董事會決議方式，由「須有過
    半數董事出席始得開會」、「出席董事過半數同意後行之」
    ，修正為「須有二分之一以上出席始得開會」、「出席董事
    二分之一以上同意行之」，並將但書規定「但左列重要事項
    之決議，應有三分之二以上之董事出席，以現任董事總額過
    半數之同意」，修正為「但下列重要事項之決議，應有三分
    之二以上之董事出席，以出席董事二分之一之同意」。經查
    ，此等修正係配合其主管機關僑務委員會訂立之「僑務財團
    法人設立許可及監督要點」第16條所為，核屬財團法人海華
    文化基金會存續經營所為管理方法之變更，與民法第62條之
    規定相符，亦無悖於民法關於法人決議之方式，自應准許。
  (四)修正後條文第11條之規定：該部分係將執行長由原章程所訂
    「本會組織編制：董事長、副董事長下至執行長一人，辦理
    本會經常行政事務，由董事長提名，經董事會通過聘任之」
    修正為「本會置執行長一人，由捐助機關依相關法令指派，
    襄助董事長辦理本會經常行政事務」。然經本院於96年10月
    8日以裁定明聲請人說明該部分修正符合民法第62條、第63
    條之要件，聲請人收受該裁定後，雖提出僑務財團法人設立
    許可及監督要點及財團法人海華文教基金會簡介、僑務委員
    會函以玆說明，未仍未見其說明修正之必要性。且查，參諸
    前揭文件，並無關於執行長選任方式改變之說明，且該等修
    正亦非僑務財團法人設立許可及監督要點所規定之事項，是
    聲請人並未說明其修正業已符合民法第62條、第63條之規定
    ，則此部分之修正，自不應准許。
  (五)修正條文第12條部份：該部分係將原定「本會設置諮議委員
    」修訂為「本會得置諮議委員」，並將「本會並得設顧問」
    修訂為「本會並得置顧問」。經查：
  (1)原條文係規定「本會設置諮議委員」，則其設置與否，似非
    強制規定，則將該部分明文化為「得置諮議委員」之任意性
    規定，與修正前並無重大不同。且財團法人如有「組織不完
    全」、「重要管理方法不具備」之情，則修正後應係增設機
    構，或改變其管理規定。惟本件聲請人修正之條文係將該諮
    議委員之設置由強制性改為任意性，並非組織不完全而增設
    機構之規定，亦無改變其管理方法之情，尚與前揭說明反其
    道而行，核與民法第62條、第63條所訂之要件不合，不應准
    許。
  (2)原條文「本會並得設顧問」修訂為「本會並得置顧問」，僅
    係文字敘述方式之改變，並無改變其規定效果，亦與民法第
    62 條、第63條之規定無關，不應准許。
  (六)修正後條文第13條：該部分係關於會計之相關規定，且係因
    財團法人海華文教基金會主管機關改制為僑務委員會後，配
    合僑務委員會訂定之「僑務財團法人設立許可及監督要點」
    第十八條、第二十條所為之修正，核屬會計制度及其管理、
    監督制度之變革，俾使其會計制度能與主管機關之規定相符
    ，並受主管機關之監督，核與民法第62條之規定相符，且無
    悖於捐助意旨及法令規定，自應准許。
  (七)修正後條文第14條：修正後條文係增列「成立後所得之捐贈
    」，將之納入辦理會務之費用，應係關於財團法人海華文教
    基金會之「重要之管理方法」及「維持財團之目」之必要變
    更，核與民法第62條、第63條之規定相符，且與捐助意旨及
    法令無違，自應准許。
  (八)而修正條文將原有第19條「本章程於中華民國八十八年十二
    月十日遵照教育部新頒『教育事務財團法人設立及監督準則
    』有關規定修正。如有未盡事宜，蓋依該『監督準則』規定
    辦理之」之規定刪除。查財團法人海華文教基金會之主管機
    關既已改為僑務委員會，並應受僑務委員會所制定之「僑務
    財團法人設立許可及監督要點」之規範，則刪除該等條文，
    亦應從寬認為「為維持財團之目的」所為之修正，自與民法
    第63條之規定相符，應予准許。
  (九)關於第6條、第7條、第9條部分：按財團並無總會組織，且
    財團受益人亦無管理財團之權限，是財團之管理應由董事、
    監察人為之，為他律法人，而財團設立後，捐助人即無權變
    更、修改章程，基於管理財團並維持財團之秩序，民法第62
    條至第65條設有相關規定。其中民法第62、63條之規定，係
    指依章程所定之組織有不完足、或不健全，或其營運之重要
    管理方法有欠缺，致須由法院為必要之處分加以補足者而言
    。而所謂財團之組織不完全，係指財團依捐助章程所設置之
    董事、監事之組織成員不健全，董監事人數過多或缺額，致
    影響於財團目的事業之執行及會計事項之稽核而言。至於所
    謂營運之重要管理方法有欠缺，係指關於財團內部之職員之
    選舉、財產之用途、資金之存放、支出等關於財團財產之管
    理方法有欠缺。又所謂為維持財團之目的，法院得依利害關
    係人之聲請變更其組織者乃係指增減董事、新設監事或精簡
    裁併財團內部組織以節省費用等情狀之謂。經查：
  (1)監察人部分：財團法人海華文教基金會原有章程並無監察人
    之機制，則修訂後之章程於第6條增設監察人，且明定其產
    生方式，並於第9條第1項、第2項、第4項分別規定為無給職
    及其任期、解任事由，此等修訂，即係因其「組織不完全」
    而為修正。是關於該監察人之增訂部份，核與民法第62條規
    定相符，自應准許。
  (2)董事長及副董事長部分：修正後章程第6條第1項，第2項、
    第7條、第9條，係將原章程第6條、第8條、第9條關於董事
    長、董事出任之方式及其任期所為之修訂，其修訂整理如下
    ：
    董事之出任：由前屆董事選聘，修訂為自第5屆起，董事
      2/3由捐助機關指派，1/3由前屆董事會選聘（修正後條文
      第6條第1項）。
    董事長出任方式：董事互選修訂為自第5屆起改由捐助機
      關指派（修正後條文第6條第2項）。
    修正由董事改聘之規定董事任期屆滿前半年，應改聘之下
      屆董事限於非捐助機關指派之董事（修正後條文第9條第3
      項）。
    將董事連選連任之規定，修訂為自第5屆起得連任一次，
      並增訂捐助機關指派之董事不受連任之限制（修正後條文
      第9條第2項、第4項）。
    查海華文教基金會係僑務委員會全額捐助成立之財團法人，
    此等修正，財團法人海華文教基金會為配合改隸僑務委員會
    ，須符合僑務委員會訂定之僑務財團法人設立許可及監督要
    點中關於捐助機關指派董事長、董事及其任期、連任之規定
    所為之修正，並有助於改善財團法人海華文教基金會董事改
    選幅度甚低之情狀，有強化、活絡管理及業務推動，應有助
    於達成其財團法人設立之任務，落實捐助意旨。是此等修正
    ，應認係改善其「重要之管理方法不具備」所為，核與民法
    第62條之規定相符，重要之管理方法不具備，自應准許。
  (十)至修正後條文第8條第2款、第10條第1項第2款部分：修正後
    條文第8條係由原章程第7條移列而來，並於第8條第2款、第
    10 條第1項第2款將原有條文「董事長、副董事長及董事之
    選聘與解聘」，修正為「非（由）捐助機關指派之董事之選
    聘與解聘」。經查：
    (1)董事長之出任方式既經修正，且2/3之董事之出任亦修正
      為由捐助機關指派，則將董事會關於選任董事長、董事會
      選聘、解任之職權限於非捐助機關指派之董事，亦屬管理
      方法之必要變更，核與民法第62條之規定相符，應予准許
      。
    (2)惟修正後條文第6條第2款既係規定副董事長仍由董事互選
      之，則該修正後第8條第2款、第10條第1項第2款同時刪除
      董事會對副董事長之選聘、解聘之規定然此等規定之刪除
      ，致該章程已無解任副董事長之規定，副董事長經董事互
      選後，即無從解任之可能。是本院認關於第8條第2項、第
      10 條第1項第2款刪除關於董事會解任副董事長之規定，
      非屬「組織不完全」、「重要管理方法不具備」，亦與「
      維持財團之目的或保存其財產」所為之修正，且有礙於法
      人之經營管理，於法尚有不符，不應准許。
  (十一)另修正後之第6條至第9條，係將原章程第6條至第9條修訂後
    ，將原有第7條之規定併移列至第8條，且重新整理合併修訂
    之。關於其條次之更動及部分條文合併、移列，與捐助之意
    旨並無相違之情，且屬因應該等條文修正後，為達其修正規
    定之完整性所為，故該等條次更動、條文合併部分，自應一
    併准許，併此敘明。
四、茲將該修正條文合於民法第62條、第63條之修訂，且與財團
    法人之立法精神並不違背，並經本院核准部份，表列如附表
    所示。其餘部分則因與民法第62條、第63條之規定無涉，不
    應准許，應予駁回。
五、依非訟事件法第21條第1項、第24條第1項，裁定如主文。
中    華    民    國    97    年    1     月     7    日
                      民事第三庭法  官  林振芳
以上正本係照原本作成。
如對本裁定抗告，須於裁定送達後十日之不變期間內，向本院提出抗告狀。
中    華    民    國    97    年    1     月     7    日
                                書記官  李淑芬
附表：
  ┌────────────────────────┬────────────────────────┐
  │原條文                                          │准許變更後之條文：                              │
  ├────────────────────────┼────────────────────────┤
  │第一條                                          │第一條                                          │
  │本基金會依照民法暨教育部主管教育事務財團法人設立│本基金會依照民法暨僑務委員會財團法人設立許可及監│
  │許可及監督準則組織之，並定名為「財團可及監督要點│督要點組織之，並定名為「財團法人海華文教基金會」│
  │組織之，並定名為「財團法人海華法人海華文教基金會│（以下簡稱本會）。                              │
  │」（以下簡稱本會）。                            │                                                │
  ├────────────────────────┼────────────────────────┤
  │第六條                                          │第六條                                          │
  │本會設置董事會，置董事七至廿一人組成，其人選包括│本會設置董事會，置董事七至二十一人，其中一人為董│
  │：                                              │事長，一至二人為副董事長，並另置監察人三人至五人│
  │一、政府有關機關代表。                          │；除第一屆董事，由僑務委員會商請下列有關人士同意│
  │二、國內外華僑文教學術界人士。                  │後擔任及第二屆以後董事由前一屆董事選聘者外，自第│
  │三、國內外華僑工商企業界人士。                  │五屆起三分之二之董事及全體監察人均由捐助機關指派│
  │四、熱心僑政具有聲望人士。                      │，其餘三分之一董事由董事會自下列人員選聘之：    │
  │五、基金捐贈人或捐贈機構代表。                  │一、政府有關機關代表。                          │
  │董事會應尊重捐助人之捐助意旨。其第一屆董事由僑務│二、國內外華僑文教學術界人士。                  │
  │委員會商請上列有關人士同意後擔任之。第二屆以後董│三、國內外華僑工商企業界人士。                  │
  │事由前一屆董事會選聘之。                        │四、熱心僑政具有聲望人士。                      │
  │                                                │五、基金捐贈人或捐贈機構代表。                  │
  │                                                │自第五屆董事會起，董事長由捐助機關依相關法令指派│
  │                                                │，副董事長由董事互選之。                        │
  ├────────────────────────┼────────────────────────┤
  │                                                │第七條                                          │
  │                                                │本會董事長綜理會務，對外代表本會；副董事長襄助董│
  │                                                │事長辦理有關會務。                              │
  ├────────────────────────┼────────────────────────┤
  │第七條                                          │第八條                                          │
  │董事會之職權如左：                              │董事會應尊重捐助機關之捐助意旨執行會務，職權如下│
  │一、基金之籌募管理及運用。                      │：                                              │
  │二、董事長、副董事長及董事之選聘與解聘。        │一、基金之籌募管理及運用。                      │
  │三、業務方針及年度工作計畫之制定與推行。        │二、副董事長及非捐助機關指派之董事之選聘與解聘。│
  │四、內部組織及重要規章之制定與管理。            │三、業務方針及年度工作計畫之制定與推行。        │
  │五、年度收支預算及決議之核定。                  │四、內部組織及重要規章之制定與管理。            │
  │六、其他重要決議事項。                          │五、年度收支預算及決議之核定。                  │
  │                                                │六、其他重要決議事項。                          │
  ├────────────────────────┼────────────────────────┤
  │第八條                                          │第九條                                          │
  │本會董事為無給職，自下屆（第四屆）起改為三年，期│本會董事（含董事長、副董事長）與監察人均為無給職│
  │滿連選得連任；董事如在任期中因故不能留任時，董事│。                                              │
  │會得另行遴選適當人員接替，其任期至原任屆滿為止。│本會董事任期三年，自第五屆起期滿得連任一次；監察│
  │每屆董事任期屆滿前半年內，董事會應改聘下屆董事。│人任期三年。但任期屆滿前因辭職、死亡或因故無法執│
  │                                                │行職務時，應予解聘並按原產生方式另聘其他人選繼任│
  │                                                │至原任期屆滿為止。                              │
  │                                                │每屆董事任期屆滿前半年內，董事會應改聘非捐助機關│
  │                                                │指派之下屆董事。                                │
  │                                                │捐助機關指派之董事及監察人，不受第二項連任次數之│
  │                                                │限制。                                          │
  ├────────────────────────┼────────────────────────┤
  │第九條                                          │本條刪除。                                      │
  │本會置董事長一人，副董事長一至二人，由董事互選之│                                                │
  │，任期自下屆（第四屆）起改為三年，連選得連任。董│                                                │
  │事長綜理會務，對外代表本會；副董事長襄助董事長辦│                                                │
  │理有關會務。                                    │                                                │
  ├────────────────────────┼────────────────────────┤
  │第十條                                          │第十條                                          │
  │本會董事會每半年至少召開會議一次，必要時得召集臨│本會董事會每半年至少召開會議一次，必要時得召集臨│
  │時會議。會議由董事長召集，並任主席，須有過半數董│時會議。會議由董事長召集並任主席，須有二分之一以│
  │事出席始得開會。對於議案之表決，以出席董事過半數│上董事出席始得開會。對於議案之表決，以出席董事二│
  │同意後行之。但左列重要事項之決議，應有三分之二以│分之一以上同意後行之。但下列重要事項之決議，應有│
  │上董事之出席，以現任董事總額過半數之同意，經主管│三分之二以上董事出席，以出席董事二分之一以上同意│
  │機關准許後行之：                                │，經主管機關准許後行之：                        │
  │一、章程變更，如有民法第六二條或第六三條之情形並│一、章程變更，如有民法第六二條或第六三條之情形並│
  │    應經過法院為必要處分。                      │    應經過法院為必要處分。                      │
  │二、不動產處分或設定負擔之擬議。                │二、不動產處分或設定負擔之擬議。                │
  │三、董事長、副董事長及董事之選聘與解聘。        │三、副董事長及非由捐助機關指派之董事之選聘與解聘│
  │四、法人擬解散之擬議。                          │    。                                          │
  │前項重要事項之討論應於開會前十日將開會通知及議程│四、法人擬解散之擬議。                          │
  │送達各董事，並依規定報請主管機關派員列席指導。會│前項重要事項之討論應於開會前十日將開會通知及議程│
  │後並將會議記錄呈報主管機關核備。                │送達各董事，並依規定報請主管機關派員列席指導。會│
  │                                                │後並將會議記錄呈報主管機關核備。                │
  ├────────────────────────┼────────────────────────┤
  │第十三條                                        │第十三條                                        │
  │本會基金之收支、保管與運用：                    │本會基金之收支、保管與運用：                    │
  │一、本會以每年一月一日至十二月三十一日為會計年度│一、本會以每年一月一日至十二月三十一日為會計年度│
  │    ，會計年度開始前一個月，應提出基金管運用之業│    ，以權責發生制為會計基礎。                  │
  │    務計畫及預算，經董事會核定後實施之。        │二、本會應擬定年度工作計畫及經費預算，連同前一年│
  │二、本會應於年度終了一個月內提出上年度業務報告、│    度工作報告及經費決算、會計報告，於每年二月底│
  │    經費收支決算及基金財產清冊（含年度捐助人名冊│    前，報主管機關備查。但會計師之查核簽證報告得│
  │    及有關憑證影本）。                          │    延至五月底前報請主管機關備查。              │
  │以上事項經董事會通過後，於每年二月底以前報請主管│三、本會應依預算法第四十一條規定於前款規定期限編│
  │機關核備。                                      │    製營運及資金運用計畫，報主管機關核轉立法院。│
  │                                                │前項第二款、第三款事項應經董事會決議及二分之一以│
  │                                                │上監察人同意後，依主管機關規定及相關法令辦理。  │
  ├────────────────────────┼────────────────────────┤
  │第十四條                                        │第十四條                                        │
  │本會辦理各項業務及行政費用；限於支用基金之孳息。│本會辦理各項業務及行政費用，限於支用基金之孳息及│
  │經法院登記之財產基金總額之管理使用，遵照教育部  │成立後所得捐贈。經法院登記之財產基金總額之管理使│
  │監督準則之規定辦理。                            │用，遵照主管機關規定及相關法令辦理。            │
  ├────────────────────────┼────────────────────────┤
  │第十九條                                        │本條刪除。                                      │
  │本章程於中華民國八十八年十二月十日遵照教育部新頒│                                                │
  │「教育事務財團法人設立及監督準則」有關規定修正。│                                                │
  │如有未盡事宜，蓋依該「監督準則」規定辦理。      │                                                │
  └────────────────────────┴────────────────────────┘


司法院資訊處製作；財團法人民間司法改革基金會備份。
